最　高　行　政　法　院　判　決
　　　　　　　　　　　　　　　　　　 94年度判字第01867號
上　訴　人　乙○○
被 上訴 人　雲林縣虎尾地政事務所
代　表　人　甲○○
上列當事人間因更正土地登記事件，上訴人對於中華民國93年4
月20日高雄高等行政法院92年度訴字第1331號判決，提起上訴，
本院判決如下：
    主  文
上訴駁回。
上訴審訴訟費用由上訴人負擔。
    理  由
一、本件上訴人在原審起訴主張：重劃前雲林縣虎尾鎮○○○段
    第166、166之1、166之2、166之3地號土地（下稱系爭土地
    ）為日據時期坵田堡竹圍仔庄166番地，其中應有部分四分
    之一所有權，為上訴人之被繼承人黃江於日據時期買受取得
    ，於台灣光復後已辦理土地權利審核，由當時管轄之台南縣
    政府發給共有人書狀保持證，依當時台灣地籍釐整辦法規定
    ，視為已依土地法辦理總登記。被上訴人未將之登載於土地
    登記簿，卻以40年2月1日雲虎尾字第58號收件，將系爭土地
    登記為國有（下稱系爭登記），在同一標的物成立二物權，
    唯前者有效，系爭登記為無效。且登記為國有不依法定方式
    踐行公告程序，致上訴人不能異議，程序上有重大瑕疵，應
    為無效。上訴人於83年間始知其情，經於92年間以確認請求
    書向被上訴人請求確認系爭登記為無效，並請依共有人書狀
    保持證補行登記，被上訴人竟以92年5月22日92虎地1字第
    2386號函復否准，顯有違誤。訴願決定予以維持，同屬違誤
    等語。先位聲明求為撤銷原處分及訴願決定，並確認系爭登
    記為無效之判決；備位聲明求為命被上訴人塗銷系爭登記，
    依共有人書狀保持證內容補行登記於土地登記簿之判決。
二、被上訴人則以：系爭土地係於臺灣光復後辦理土地總登記時
    ，未依規定聲請登記，即視為無主土地，依規定登記為「國
    有」。經查閱所保存之土地總登記申報書，並無系爭土地相
    關之申報資料，登記為國有並無違誤。上訴人要求更正登記
    ，自屬無據等語，作為抗辯。
三、原審以：
  （一）先位之訴部分：
    1、按「土地總登記，由土地所有權人於登記期限內，檢同
       證明文件聲請之。如係土地他項權利之登記，應由權利
       人及義務人共同聲請。」「逾登記期限無人聲請登記之
       土地，或經聲請逾限未補繳證明文件者，其土地視為無
       主土地，由該管市縣地政機關公告之，公告期滿無人提
       出異議，即為國有土地之登記。」行為時土地法第51條
       第1項及第57條分別定有明文。
    2、查系爭土地係於臺灣光復後為辦理土地總登記，經被上
       訴人為系爭登記。據當時土地登記簿備註欄記載：「依
       照土地法第51條登記，39年1月1日收歸國有。」又被上
       訴人所保存有關申報資料中，並無系爭土地總登記之申
       報資料，即系爭土地之原所有權人未依前揭土地法第51
       條第1項規定聲請登記，依同法第57條規定，則該系爭土
       地即視為無主土地，經公告期滿後，無人提出異議者，
       即可為國有土地之登記。既無具體事證證明未踐行公告
       程序，系爭登記並無不合，有其登記效力。上訴人主張
       系爭登記因有重大明顯之瑕疵，應為無效云云，尚屬無
       據。上訴人所持共有人書狀保持證非依土地法所為之登
       記，無法證明已辦理系爭土地之總登記，並無同一不動
       產設定在先之同種物權為有效之問題。系爭登記並無不
       合，被上訴人否准上訴人之請求即為無誤。上訴人先位
       聲明之訴為無理由。
  （二）備位之訴部分：
    1、按「登記人員或利害關係人，於登記完畢後，發見登記
       錯誤或遺漏時，非以書面聲請該管上級機關查明核准後
       ，不得更正。」「依本規則登記之土地權利，除本規則
       另有規定外，非有法律上原因，經法院判決塗銷確定者
       ，登記機關不得為塗銷登記。」分別為行為時土地法第
       69條及土地登記規則第7條所明定。
    2、系爭土地登記為國有並無不合，已如前述，上訴人請求
       依共有人書狀保持證之內容補行登記，即屬無據。又土
       地登記完畢後，利害關係人聲請錯誤之更正登記，應以
       不妨害原登記之同一性者為限。若登記以外之人，對登
       記所示之法律關係有所爭執，則應訴由司法機關審判，
       以資解決，非可聲請更正登記，以變更原登記所示之法
       律關係。上訴人主張系爭土地應登記為上訴人之被繼承
       人黃江共有，被上訴人登記為國有為無效，顯係就登記
       所示之私法所有權關係，有所爭執，自應循民事訴訟程
       序，訴請法院審判，不得為更正登記之聲請，以改變原
       登記所示之法律關係。其要求塗銷國有登記，補行登記
       其被繼承人黃江為共有人，亦為無理由等情。因而判決
       駁回上訴人先位及備位之訴。
四、本院經核原判決理由部分未盡相合，結論尚無違誤，論斷如
    下：
  （一）查上訴人在原審起訴，雖以預備之合併為之，惟其先位
        之訴與備位之訴無不能並存之關係，基於聲明之確定，
        尚無承認其得以預備之合併起訴之必要，應認係單純之
        合併起訴。原判決未經闡明，按預備之合併審理，未盡
        相合，然而均已就全部之訴為實體審理，與審理單純之
        合併相同。
  （二）系爭登記為行政處分，是否無效，在土地登記法規無特
        別規定，行政程序法第111條關於行政處分無效之規定
        ，於40年間所為之系爭登記無適用餘地，然而依當時行
        政法裡，行政處分須有重大明顯之瑕疵，始為無效。查
        系爭登記係依當時土地法第57條規定為之，即以系爭土
        地總登記期限無人聲請登記，或經聲請逾限未補繳證明
        文件，由該管市縣地政機關公告期滿無人提出異議，而
        為國有之登記。原判決已認定查無系爭土地當時申報總
        登記之資料，則系爭登記在形式上依法為之，即無重大
        明顯之瑕疵，原判決認為系爭登記並非無效，實屬正當
        。
  （三）上訴人提出系爭土地之共有人書狀保持證，主張依當時
        台灣地籍釐整辦法第4條規定，視為已依土地法辦理總
        登記。然查該辦法為35年11月26日行政院會議決議通過
        發布，並無土地法之授權，其第4條規定：「在光復前
        日本政府已辦不動產登記之區域，不動產權利人應將所
        持登記證書向主管地政機關繳驗，經審查公告無異議後
        ，換發土地所有權狀或他項權利證明書，並編造登記簿
        。前項換發土地權利書狀，只收權利書狀費，免繳登記
        費。依照第1項規定，換發土地權利書狀之地區，視為
        已依照土地法辦理土地總登記」，係以繳驗日據時期登
        記證書換發土地權利書狀之程序，擬制為土地總登記之
        程序，與當時土地法第48條規定：「土地總登記依左列
        次序辦理：一、調查地籍。二、公布登記區及登記期限
        。三、接收文件。四、審查並公告。五、登記、發給書
        狀並造冊」，顯然不符。以行政命令之擬制規定變更法
        律之規定，並不適法。
  （四）又日據時期，不動產物權變動依日本民法規定採意思主
        義，持有登記證書與權利者不必一致，依台灣地籍釐整
        辦法第4條規定審查日據時期土地登記證書之程序，實
        無從代替依土地法規定土地總登記之程序。況依台灣地
        籍釐整辦法第4條規定，須換發土地權利書狀，並編造
        登記簿，始視為已依照土地法辦理土地總登記。本件並
        無編造登記簿之情形，上訴人徒以提出系爭土地之共有
        人書狀保持證，即謂視為已辦理土地總登記，而認系爭
        登記為無效，並非可採。原判決以上訴人請求確認系爭
        登記為無效不應准許而駁回，並無違誤。系爭登記歷時
        數十年，上訴人已無從對之不服爭訟請求撤銷，不生依
        行政訴訟法第6條第5項規定認係應提起撤銷訴訟而裁定
        移送之問題。
  （五）上訴人請求塗銷系爭登記而依系爭土地之共有人書狀保
        持證內容予以登記，實為更正登記之意，其不合規定已
        經原判決說明甚詳。原處分否准，訴願決定予以維持，
        並無不合。上訴人起訴請求撤銷，並命被上訴人為更正
        登記，不應准許。原判決予以駁回，亦屬正當。
  （六）上訴人提出系爭土地之共有人書狀保持證，不足以視為
        已辦理土地總登記而認為系爭登記係屬無效，已如上述
        ，原判決理由業已說明，卻未盡周詳，結論並無不合。
        應予補正後仍予維持。上訴意旨指原判決未就系爭土地
        之共有人書狀保持證與登記之因果說明，顯有理由不備
        之違法云云，並不可採。
  （七）系爭土地總登記係登記為國有，別無申報登記之資料，
        為原判決確定之事實。上訴人於原審起訴狀陳稱系爭土
        地經審核換發權利書狀，被上訴人本應依規定登簿，惟
        未將土地權利清理之成果登載於土地登記簿上，致又辦
        理系爭登記等語，乃請求被上訴人應更正登記。上訴意
        旨茲又主張已依系爭土地之共有人書狀保持證內容登記
        ，始核發該保持證，之後遭承辦人員抹滅申報資料及土
        地登記云云，全無佐證，本院亦無從予以調查。而系爭
        土地之共有人書狀保持證為公文書，僅推定其形式真正
        ，原判決說明不能依其內容認為系爭登記為無效，並無
        不合。上訴意旨指為違背法令，亦不可採。又發給系爭
        土地之共有人書狀保持證，與土地登記不同，參考前引
        台灣地籍釐整辦法第4條規定之內容可知。原判決認為
        非屬依土地法所為之登記，並無不合。上訴意旨認為取
        得該證即證明業已登記，指原判決倒果為因理由不備，
        並非可採。從而上訴意旨執以指摘原判決違法，求予廢
        棄，為無理由，應予駁回。
據上論結，本件上訴為無理由，依行政訴訟法第255條第1項、第
98條第3項前段，判決如主文。
中　　華　　民　　國　　94　　年　　11　　月　　30 　 日
                  第五庭審判長法  官　高　啟　燦
                              法  官　蔡　進　田
                              法  官　黃　璽　君
                              法  官　廖　宏　明
                              法  官　楊　惠　欽
以  上  正  本  證  明  與  原  本  無  異
中　　華　　民　　國　　94　　年　　12　　月　　1　　 日
　　　　　　　　　　　　　　　書記官　邱　彰　德
